臺灣屏東地方法院民事判決　　　　　　　 99年度訴字第635號
原　　　告　台新國際商業銀行股份有限公司
法定代理人　蔡榮棟
訴訟代理人　胡祐彬
　　　　　　黃志豪
　　　　　　陳倩如
被　　　告　劉明珠
訴訟代理人　呂宜珍
被　　　告　呂佳芬
上列當事人間請求確認買賣關係不存在等事件，本院於民國100
年3 月25日言詞辯論終結，判決如下：
    主      文
被告呂佳芬、劉明珠間就坐落屏東縣屏東市○○段五八地號土地
所有權應有部分十萬分之二十二及其地上六五四一建號建物（門
牌號碼：屏東縣屏東市○○○路四六二號五樓），於民國九十五
年十二月十三日所為之買賣行為及所有權移轉行為，均應予撤銷
。
被告劉明珠應將前項土地及建物於民國九十六年一月三日以買賣
為原因向屏東縣屏東地政事務所辦理之所有權移轉登記，予以塗
銷。
訴訟費用由被告負擔。
    事實及理由
一、本件原告之法定代理人原為吳清文，於訴訟繫屬中變更為蔡
    榮棟，有原告公司變更登記表附卷可稽（見本院卷第111 頁
    ），原告新任法定代理人蔡榮棟提出書狀聲明承受訴訟，依
    民事訴訟法第170 條、第175 條第1 項及第176 條之規定，
    於法並無不合，應予准許。又被告呂佳芬經合法通知未於言
    詞辯論期日到場，核無民事訴訟法第386 條各款所列情形，
    爰依原告之聲請，由其一造辯論而為判決。
二、原告主張：被告呂佳芬於民國92年3 月間向伊銀行申辦現金
    卡使用，詎自95年10月10日起即未依約還款，迄99年8 月17
    日為止，共積欠伊銀行借款本息746,825 元。伊銀行於99年
    3 月9 日調取被告呂佳芬之財產資料，始知被告呂佳芬已於
    95年12月13日將其所有坐落屏東縣屏東市○○段58地號土地
    所有權應有部分22/100000 及其地上6543建號建物（門牌號
    碼：同市○○○路462 號5 樓）出售並移轉予被告劉明珠，
    且於96年1 月3 日辦畢所有權移轉登記。被告呂佳芬於當時
    已無其他財產，被告呂佳芬、劉明珠間就系爭房地所為之買
    賣行為及所有權移轉行為，已害及伊銀行對於被告呂佳芬之
    債權，渠等為母女關係，被告劉明珠購買系爭房地時，亦知
    有詐害情事，則伊銀行自得於1 年法定期間內，依民法第24
    4 條第2 項及第4 項之規定，請求被告呂佳芬、劉明珠撤銷
    上開有償之詐害行為，並請求被告劉明珠回復原狀等語，並
    聲明：如主文第1 、2 項所示。
三、被告呂佳芬未於言詞辯論期日到場，亦未提出書狀作何聲明
    或陳述。被告劉明珠則以：伊為被告呂佳芬之母，系爭房地
    本為被告呂佳芬所有，惟被告呂佳芬向伊借款50餘萬元未還
    ，且在外積欠其他債務，又未按時繳納系爭房地之抵押貸款
    ，伊擔心系爭房地將遭被告呂佳芬之債權人聲請強制執行，
    便請被告呂佳芬之妹呂宜珍詢問代書應如何處理，代書表示
    被告呂佳芬積欠伊上開債務，可以債作價，將系爭房地出售
    予伊，以抵償債務，伊與被告呂佳芬均表同意，即由伊向被
    告呂佳芬購買系爭房地，並移轉登記至伊名下。伊與被告呂
    佳芬間確有買賣之事實，無詐害原告之債權可言等語，資為
    抗辯，並聲明：原告之訴駁回。
四、兩造不爭執事項如下，並有土地登記謄本、建物登記謄本、
    台新國際商業銀行「YouBe 予備金」信用貸款約定書、現金
    卡/ 隨意金交易紀錄、台新國際商業銀行帳戶還款明細查詢
    結果及系爭房地辦理所有權移轉登記之申請資料在卷可稽，
    堪信為實在：
  (一)系爭房地本為被告呂佳芬所有，於95年12月13日出售及移轉
    予被告劉明珠，並於96年1 月3 日辦畢所有權移轉登記。
  (二)被告呂佳芬於92年3 月間向原告申辦現金卡使用，自95年10
    月10日起即未依約還款，迄99年8 月17日為止，共積欠原告
    借款本息746,825 元。
五、本件之爭點為：(一)被告呂佳芬、劉明珠間就系爭房地所為之
    買賣行為及所有權移轉行為，是否為詐害行為而得撤銷？(二)
    原告請求被告劉明珠將系爭房地於96年1 月3 日以買賣為原
    因，向屏東縣屏東地政事務所辦理之所有權移轉登記予以塗
    銷，於法是否有據？茲論述如下：
  (一)按債務人所為之有償行為，於行為時明知有損害於債權人之
    權利者，以受益人於受益時亦知其情事者為限，債權人得聲
    請法院撤銷之。債權人依第1 項或第2 項之規定聲請法院撤
    銷時，得並聲請命受益人或轉得人回復原狀。民法第244 條
    第2 項、第4 項前段定有明文。又債務人所有之財產除對於
    特定債權人設有擔保物權外，應為一切債務之總擔保，故債
    務人明知其財產不足清償一切債務，而竟將財產出賣於人，
    及受益人於受益時亦知其情事者，債權人即得依民法第244
    條第2 項之規定，聲請法院撤銷。此項撤銷之效力，不特及
    於債權行為，即物權行為亦無例外（最高法院48年台上字第
    1750號判例參照）。
  (二)查被告呂佳芬將系爭房地出售予被告劉明珠後，其名下已無
    其他有相當經濟價值之財產，且其當時僅靠打零工為生，並
    無固定收入之事實，業據被告劉明珠陳稱明白（見本院卷第
    109 頁），並有被告呂佳芬95、96年度稅務電子閘門財產所
    得調件明細表在卷可考（見本院卷第86-89 頁），而被告呂
    佳芬於95年12月間，已積欠原告借款本金435,803 元，迄99
    年8 月17日當日，借款本息更累積達746,825 元之事實，亦
    有原告提出之前揭帳戶還款明細查詢結果在卷可稽（見本院
    卷第23頁），堪認被告呂佳芬將系爭房地出售及移轉予被告
    劉明珠後，已無資力清償對原告所負之債務，則被告呂佳芬
    、劉明珠間所為買賣系爭房地之行為自屬詐害原告債權之行
    為。又被告呂佳芬除被告劉明珠外，仍有其他債權人，且就
    系爭房地之抵押貸款亦未能按時繳納，被告劉明珠擔心被告
    呂佳芬之債權人聲請強制執行，始向被告呂佳芬購買系爭房
    地等情，亦經被告劉明珠陳明在卷（見本院卷第74頁反面）
    ，依此，亦堪認定被告劉明珠於受益時明知有詐害情事。則
    原告於民法第245 條所定之1 年期間內，依同法第244 條第
    2 項之規定，請求撤銷被告劉明珠、呂佳芬間就系爭房地所
    為之買賣行為及所有權移轉行為，並依同條第4 項前段之規
    定，請求被告劉明珠塗銷就系爭房地所為之所有權移轉登記
    ，於法即屬有據。
六、綜上所述，本件原告依民法第244 條第2 項及第4 項之規定
    ，請求撤銷被告劉明珠、呂佳芬間就系爭房地於95年12月13
    日所為之買賣行為及所有權移轉行為，並請求被告劉明珠將
    系爭房地於96年1 月3 日以買賣為原因向屏東縣屏東地政事
    務所辦理之所有權移轉登記予以塗銷，為有理由，應予准許
    。
七、據上論結，本件原告之訴為有理由，依民事訴訟法第385 條
    第1項前段、第78條、第85條第1 項前段，判決如主文。
中    華    民    國    100   年    3     月    31    日
                  民事第二庭    法  官  程士傑
正本係照原本作成。
如對判決上訴，須於判決送達後二十日內向本院提出上訴狀，其
未表明上訴理由者，應於提出上訴後二十日內向本院補提理由書
狀（均須按他造當事人之人數附繕本）。如委任律師提起上訴者
，應一併繳納上訴審裁判費。
中    華    民    國    100   年    4     月     7    日
                                書記官  李家維